# Delineamento Inteiramente Casualizado {#dic}

```{r setup, include=FALSE}
knitr::opts_chunk$set(echo = TRUE)

#libraries
library(kableExtra)
library(tidyverse)
```

O *delineamento inteiramente casualizado (DIC)*, como visto anteriormente, é preferido quando as unidades experimentais são homogêneas entre si em suas principais características.

Tal delineamento se dá quando os tratamentos (ou níveis de um fator) são distribuídos totalmente ao acaso dentre as unidades experimentais.

Veremos adiante que há diferentes esquemas para se construir tratamentos, como em experimentos fatoriais e em parcelas subdivididas, porém, neste capítulo, trabalhamos apenas com um fator.

::: {.example}
Temos $N=9$ sementes de feijão e $a=3$ níveis de irrigação (A, B, C) com o intuito de medir o peso em gramas da planta, após determinado tempo.

Podemos enumerar as sementes de 1 a 9 e sortear aleatoriamente os tratamentos.

É possível realizar este sorteio no R de diferentes maneiras. Uma delas é através da função `sample`.
```{r, results='hide'}
N=9 #n. de unidades experimentais
a=3 #n. de tratamentos
n=3 #n. de repetições
sorteio <- sample(x=rep(LETTERS[1:a],n), size=N, replace=F)
print(data.frame("semente"=1:N,"tratamento"=sorteio))
```
```{r, echo=FALSE}
tab <- tibble("semente"=1:N, "tratamento"=sorteio)
kable(tab, align='c')
```


:::


---------------------------------------------------------------------

## Múltiplas Comparações 

blablabla

## Verificação dos Pressupostos

blablabla

<!-- You can label chapter and section titles using `{#label}` after them, e.g., we can reference Chapter \@ref(intro). If you do not manually label them, there will be automatic labels anyway, e.g., Chapter \@ref(methods). -->

<!-- Figures and tables with captions will be placed in `figure` and `table` environments, respectively. -->

<!-- ```{r nice-fig, fig.cap='Here is a nice figure!', out.width='80%', fig.asp=.75, fig.align='center'} -->
<!-- par(mar = c(4, 4, .1, .1)) -->
<!-- plot(pressure, type = 'b', pch = 19) -->
<!-- ``` -->

<!-- Reference a figure by its code chunk label with the `fig:` prefix, e.g., see Figure \@ref(fig:nice-fig). Similarly, you can reference tables generated from `knitr::kable()`, e.g., see Table \@ref(tab:nice-tab). -->

<!-- ```{r nice-tab, tidy=FALSE} -->
<!-- knitr::kable( -->
<!--   head(iris, 20), caption = 'Here is a nice table!', -->
<!--   booktabs = TRUE -->
<!-- ) -->
<!-- ``` -->

<!-- You can write citations, too. For example, we are using the **bookdown** package [@R-bookdown] in this sample book, which was built on top of R Markdown and **knitr** [@xie2015]. -->
