# Delineamento Inteiramente Casualizado {#dic}

```{r setup, include=FALSE}
knitr::opts_chunk$set(echo = TRUE)

#libraries
library(kableExtra)
library(tidyverse)
```

O *delineamento inteiramente casualizado (DIC)*, como visto anteriormente, é preferido quando as unidades experimentais são homogêneas entre si em suas principais características.

Tal delineamento se dá quando os tratamentos (ou níveis de um fator) são distribuídos **totalmente ao acaso** dentre as unidades experimentais.

Veremos adiante que há diferentes esquemas para se construir tratamentos, como em experimentos fatoriais e em parcelas subdivididas, porém, neste capítulo, trabalhamos apenas com um fator.

::: {.example}
Temos $N=9$ sementes de feijão e $a=3$ níveis de irrigação (A, B, C) e iremos medir o peso em gramas da planta, após determinado tempo.

O DIC pode ser construido enumerando as sementes de 1 a 9 e sorteando aleatoriamente os tratamentos.

É possível realizar este sorteio no R de diferentes maneiras. Uma delas é através da função `sample`.
```{r, include=FALSE}
set.seed(321)
```
```{r, results='hide'}
N=9 #n. de unidades experimentais
a=3 #n. de tratamentos
n=3 #n. de repetições
sorteio <- sample(x=rep(LETTERS[1:a],n), size=N, replace=F)
print(data.frame("semente"=1:N,"tratamento"=sorteio))
```
```{r, echo=FALSE}
tab <- tibble("semente"=1:N, "tratamento"=sorteio)
kable(tab, align='c')
```

Neste exemplo, a pergunta que surge é: existe algum nível de irrigação (tratamento) que é melhor do que os demais? Em outras palavras: os tratamentos são diferentes entre si?

Estatisticamente falando, estamos estabelecendo hipóteses nula e alternativa:
\begin{align*}
H_0: & \mu_1=\mu_2=\mu_3\\
H_1: & \mu_1\neq \mu_2 \text{ ou }\mu_1\neq \mu_3 \text{ ou }\mu_2\neq \mu_3
\end{align*}

Sob alguns pressupostos, pode ser testada utilizando a **análise de variância**, denominada **ANOVA** (do inglês: **an**alysis **o**f **va**riance)
:::

<!-- ------------------------------------------------------------ -->

## ANOVA

Suponha que temos:

- $a$ tratamentos (ou níveis de um fator)
- $n$ repetições em cada tratamento
- $N=na$ unidades experimentais
ou seja, estamos supondo que o DIC seja balanceado (mesmo número de repetições em cada tratamento)

### Modelo estatístico {-}

Um modelo estatístico tem como objetivo descrever matematicamente um fenômeno aleatório do mundo real. Com isso, há suposições que são consideradas, uma vez que se trata de uma aproximação matemática da realidade.

"A realidade é muito mais complexa do que qualquer modelo matemático."

> O **modelo estatístico do DIC** é:
\begin{equation}
y_{ij}=\mu_i+\epsilon_{ij}
\end{equation}
em que:
> 
- $i$ é o índice do tratamento, variando em $1, 2, ..., a$
- $j$ é o índice da repetição em cada tratamento, variando em $1, 2, ..., n$
- $y_{ij}$ é a observação $j$ do tratamento $i$ da variável resposta $y$
- $\mu_i$ é a média (populacional) do tratamento $i$
- $\epsilon_{ij}$ é o  erro aleatório da observação $j$ do tratamento $i$ (incorpora todas as fontes de variação que vão além da variação entre os tratamentos)

<!-- ------------------------------------------------------------ -->




<!-- You can label chapter and section titles using `{#label}` after them, e.g., we can reference Chapter \@ref(intro). If you do not manually label them, there will be automatic labels anyway, e.g., Chapter \@ref(methods). -->

<!-- Figures and tables with captions will be placed in `figure` and `table` environments, respectively. -->

<!-- ```{r nice-fig, fig.cap='Here is a nice figure!', out.width='80%', fig.asp=.75, fig.align='center'} -->
<!-- par(mar = c(4, 4, .1, .1)) -->
<!-- plot(pressure, type = 'b', pch = 19) -->
<!-- ``` -->

<!-- Reference a figure by its code chunk label with the `fig:` prefix, e.g., see Figure \@ref(fig:nice-fig). Similarly, you can reference tables generated from `knitr::kable()`, e.g., see Table \@ref(tab:nice-tab). -->

<!-- ```{r nice-tab, tidy=FALSE} -->
<!-- knitr::kable( -->
<!--   head(iris, 20), caption = 'Here is a nice table!', -->
<!--   booktabs = TRUE -->
<!-- ) -->
<!-- ``` -->

<!-- You can write citations, too. For example, we are using the **bookdown** package [@R-bookdown] in this sample book, which was built on top of R Markdown and **knitr** [@xie2015]. -->
